【裁判字號】    90,台上,1960
【裁判日期】    901101
【裁判案由】    返還土地等
【裁判全文】
最高法院民事判決                                九十年度台上字第一九六○號
    上  訴  人  高萬鍾（即祭祀公業高同記管理人）
    訴訟代理人  張世興律師
    被 上訴 人  甲○○
右當事人間請求返還土地等事件，上訴人對於中華民國八十九年二月一日台灣高等法
院第二審判決（八十八年度上字第七六號），提起上訴，本院判決如左：
    主  文
原判決廢棄，發回台灣高等法院。
    理  由
本件上訴人主張：坐落台北市○○區○○段四小段五一○、五一一之三號土地（下稱
系爭土地）係伊所有，被上訴人無合法權源，竟占用其中如第一審判決附圖（下稱附
圖）所示編號甲部分、面積五十四平方公尺，於其上搭蓋門牌台北市○○街二九八號
之建物，屢經催討拒不返還等情，爰依民法第七百六十七條規定，及侵權行為、不當
得利之法律關係，求為命被上訴人自系爭土地如附圖所示甲部分遷出，及將該地上物
拆除後，返還土地予伊。並給付相當於租金之損害金，計新台幣（下同）四十二萬七
千六百八十元，及加付法定遲延利息，另自民國八十六年七月一日起至返還系爭土地
之日止再按月給付一萬零三百六十八元之判決。
被上訴人則以：上訴人於四十年左右將系爭土地未定期限出租予伊父陳光嬰而同意陳
光嬰在該土地上興建房舍居住。陳光嬰去世後，由伊與訴外人陳金城、陳榮辛兄弟三
人共同繼承系爭土地之租賃關係，為合法之承租人，並非無權占有。縱上訴人自六十
六年以後未再派人收取地租，伊亦因上訴人無固定聯絡處所，無法依約繼續給付地租
，惟此係可歸責於上訴人所致，租約仍不因之失效。況上訴人提起本件訴訟後，伊已
於八十七年二月十三日付清六十六年至八十七年之租金等語，資為抗辯。
原審維持第一審所為上訴人敗訴之判決，駁回其上訴，係以：系爭土地係上訴人所有
，其中如附圖所示編號甲部分面積五十四平方公尺上之建物現由被上訴人居住使用等
事實，有兩造不爭執之土地登記簿謄本、第一審勘驗筆錄及台北市大安地政事務所土
地複丈成果圖（即附圖）可稽，自屬真實。依證人李冬發、陳玉麟、林陳勉、林天賜
之證言，及上訴人於另件台灣台北地方法院八十七年度訴字第三一五號中之陳述，足
認被上訴人抗辯其父陳光嬰前與上訴人就系爭土地訂有租賃契約等語及所提出之地租
收據均屬可採，即上訴人確曾同意陳光嬰使用系爭土地，而由全體管理人收取地租。
是陳光嬰既已於六十一年一月十八日死亡，被上訴人辯稱其係陳光嬰之子，與上訴人
間就系爭土地仍有租賃關係存在，自屬有據。按租用建築房屋之基地，承租人積欠租
金額，除以擔保現金抵償外，達二年以上時，出租人得為收回，土地法第一百零三條
第四款固有明文；惟建築房屋基地之出租人，以承租人積欠租金額達二年以上為原因
，終止租賃關係，仍應依民法第四百四十條第一項規定，定相當期限催告承租人支付
租金，必承租人於其期限內不為支付者，始得終止租賃契約，非謂一有承租人欠租達
二年以上之事實，出租人即得隨時終止租賃契約。查上訴人主張被上訴人積欠租金額
達二年以上一節，雖據被上訴人自認僅付租至六十五年，然上訴人主張其函催被上訴
人付租未果，而經合法終止租賃契約所提出之八十三年四月二十二日（八三）興字
第○二○號、同年五月五日（八三）興字第○三四號、同年五月二十四日（八三
）興字第○五二號、八十三年六月四日（八三）興字第○六一號、及八十八年二
月二十四日（八八）興字第四六四號函等件影本，經核前述函係以被上訴人使用之
門牌號碼台北市○○街二九八號房屋無權占有上訴人所有之土地，限期五日內「給付
損害賠償金（或不當得利）本金共計七百二十三萬六千元」；函之受文者為被上訴
人之訴訟代理人鍾耀盛律師，內容為上訴人所有土地遭人非法占用，曾函催占用人給
付損害賠償金（或不當得利），鍾耀盛律師以其受占用人委託，函覆占用人與上訴人
間有租賃關係，並有付租，但上訴人予以否認，限期五日內提出土地租賃契約書與付
租憑證，否則即應「給付損害賠償金（或不當得利）（租金亦同）本金七百二十三萬
六千元」；函則以被上訴人無權占用上訴人所有土地，藉詞有租約，卻無法提出租
約及付租憑證，再限期五日內「給付損害賠償金或不當得利（租金亦同）本金共計七
百二十三萬六千元」。均係以被上訴人使用之房屋無權占有上訴人之土地，要求給付
損害賠償金或不當得利，並非以被上訴人積欠何時之租金未依約給付，而限期催告給
付租金，被上訴人縱有積欠租金額達二年以上之情形，上訴人顯未為合法之限期催告
給付租金程序，自不得逕為終止租約之意思表示。故上訴人嗣再以函係要求被上訴
人拆屋還地，另言明「若有租賃契約，亦於函到時一併終止」及於第一審判決後，以
函重申否認租賃契約存在，縱有租約，亦向陳光嬰所有繼承人為終止租約之意思表
示，並要求拆屋還地云云，均非合法。則被上訴人占用系爭土地，即因土地租賃契約
之存在而有合法使用之權源。上訴人本於所有物返還請求權、侵權行為及不當得利之
法律關係，請求被上訴人自系爭土地內遷出、拆除地上物，將系爭土地返還，並給付
五年內相當於租金之不當得利及損害金，即非正當，不應准許等詞，為其判斷之基礎
。
按民法第四百四十條第一項僅規定出租人應定相當期限，催告承租人支付欠租，並未
限定其催告之方式。倘出租人之催告書面已有通知支付租金之意思，而使承租人居於
可了解之地位，其所定期限亦屬相當，依該條規定即應發生催告之效力。本件原審既
認定上訴人曾於八十三年五月五日以（八三）興字第○三四號及八十三年五月二十四
日以（八三）興字第○五二號存證信函寄達被上訴人或其訴訟代理人鍾耀盛律師，否
認與被上訴人間就系爭土地有租賃關係，限期五日內給付損害賠償金或不當得利（租
金亦同）本金共計七百二十三萬六千元等語，則依該存證信函之內容，被上訴人是否
無從了解上訴人係催告給付使用土地之代價之意，況該存證信函上同時標明「（租金
亦同）」等語，苟被上訴人確信其與上訴人間就系爭土地存有租賃關係，是否得謂上
訴人無催告給付租金之意思﹖乃原審未詳為審酌，遽謂：上訴人未為合法催告給付租
金之程序，自不得逕為終止租約之意思表示云云，進而為不利上訴人之判決，自屬可
議。上訴論旨，指摘原判決為不當，聲明廢棄，非無理由。又依卷附戶籍謄本記載（
見一審卷九三頁以下），陳光嬰之繼承人除被上訴人外，尚有陳榮辛、陳金城等多人
，如被上訴人及其他繼承人未經分割遺產，系爭土地租賃權及系爭建物依法即應由陳
光嬰之全體繼承人共同繼承。上訴人僅對被上訴人一人請求拆除系爭建物返還土地，
其當事人之適格是否無欠缺﹖案經發回宜注意及之。
據上論結，本件上訴為有理由，依民事訴訟法第四百七十七條第一項、第四百七十八
條第一項，判決如主文。
中      華      民      國     九十     年     十一     月      一      日
                              最高法院民事第七庭
                                  審判長法官  蘇  茂  秋
                                        法官  徐  璧  湖
                                        法官  朱  建  男
                                        法官  曾  煌  圳
                                        法官  李  慧  兒
      右正本證明與原本無異
                                              書  記  官
中      華      民      國     九十     年     十一     月     十二     日
                                                                       Ａ


司法院資訊處製作；財團法人民間司法改革基金會備份。
